【裁判字號】    95,台上,1023
【裁判日期】    950518
【裁判案由】    分割共有物等
【裁判全文】
最高法院民事判決            九十五年度台上字第一○二三號
    上  訴  人  丁○○
                        三丁目.
    訴訟代理人  李春生律師
    被 上訴 人  甲○○即富.
                        7-1.
                乙○○即橫山.
                        之6
                        16
    共      同
    訴訟代理人  黃嘉明律師
上列當事人間請求分割共有物等事件，上訴人對於中華民國九十
四年九月七日台灣高等法院台中分院第二審判決（九十二年度重
上字第一一二號），提起上訴，本院判決如下：
    主  文
上訴駁回。
第三審訴訟費用由上訴人負擔。
    理  由
本件上訴人主張：兩造之母陳林香惠於民國八十三年十月二十五
日死亡，伊自日本返國之際，兩造之父陳端祥為償付陳林香惠之
債務及遺產稅，於同年十一月五日向伊及第一審共同被告丙○○
各借新台幣（下同）四百五十萬元。伊乃自台中市第一信用合作
社（下稱台中第一合作社）如數提款交予陳端祥。經陳端祥先以
定期存款存入該社中正分社，並表示遺產稅由其本人支付，而於
國稅局核定稅額後，始於八十五年五月十七日提繳遺產稅。嗣陳
端祥已於八十六年七月十七日死亡，被上訴人與丙○○均為其法
定繼承人，即應各以應繼分四分之一繼承該債務。為此（依繼承
及借貸之法律關係）求為命被上訴人各給付伊一百十二萬五千元
，及自訴狀繕本送達翌日即被上訴人甲○○（富野翠）自九十年
一月二十二日起、被上訴人乙○○（橫山直味）自同年一月九日
起，均加付法定遲延利息之判決（上訴人超過上開利息部分之請
求，業經第一審判決其敗訴確定，至於上訴人請求丙○○給付現
款部分，已於第一審撤回其訴。另上訴人訴請分割兩造與丙○○
所共有，如第一審判決所載上訴人「聲明」所示之土地及建物部
分，經第一審及原審判決准予變價分割，未據兩造或丙○○聲明
不服，亦告確定）。
被上訴人則以：依上訴人之收入及其提出之存摺、帳卡，不能證
明其有資力在台中第一合作社存入款項，再出借予兩造之父陳端
祥。況該帳戶係兩造之父母在七十年間借用上訴人之名義所開立
，亦見帳戶內之存款非屬上訴人所有。陳端祥於陳林香惠去世時
，尚不知遺產稅額，衡情更無向上訴人借款以繳納遺產稅之理。
上訴人（以繼承及借款之法律關係）請求伊等各為給付，自屬無
據等語，資為抗辯。
原審斟酌全辯論意旨及調查證據之結果，以：上訴人主張之事實
，固據提出被上訴人所不爭執之台中第一合作社中正分社存摺及
兩造之父陳端祥在該分社之帳卡為證。惟上訴人既不否認系爭帳
戶存摺，係兩造之母陳林香惠之告別式後，始在華僑銀行台中分
行之保管箱內發現，經陳端祥要求上訴人返還，為其所拒；及以
該帳戶提領款項時，上訴人本人不在國內等事實，可見上訴人在
此之前，並不知有此帳戶之存在及其往來情形，該帳戶顯非為上
訴人所使用。縱陳端祥有自該帳戶內提款四百五十萬元，仍難謂
其與上訴人間有借貸之合意。參以上訴人對其父母之遺產爭執甚
劇，苟其父陳端祥確有借用該款項，則兩造於八十七年一月十六
日就陳端祥所留遺產簽立「協議書」時，上訴人未就其所稱之四
百五十萬元借款有所主張，顯不合常情，此有該協議書可稽，並
為證人陳朝欽所證實。且陳端祥係於陳林香惠八十三年十月二十
五日死亡後，遲至八十五年五月十七日，始提款繳付陳林香惠之
遺產稅，亦無於陳林香惠死亡時，即向上訴人借款以繳納遺產稅
之必要。再佐以扣除所得稅等必要費用後，以上訴人於八十年至
八十三年間之日幣薪資收入總額，折算新台幣僅為四百四十三萬
五千零六十四元，實無足夠資力出借系爭款項予陳端祥之情，上
訴人主張陳端祥為籌繳陳林香惠之遺產稅，向其借款四百五十萬
元云云，即無足取。至於潘正雄之證詞，核屬傳聞自上訴人，尚
不足為有利於上訴人之認定。從而，上訴人（依繼承及借貸之法
律關係）請求被上訴人各為給付，自屬無據，不應准許。為原審
心證之所由得，並說明兩造其餘攻擊防禦方法毋庸逐一論述之理
由，因而將第一審所命被上訴人各給付上訴人一百十二萬五千元
本息部分之判決廢棄，改判駁回上訴人在第一審之訴，經核於法
洵無違誤。上訴意旨，猶就原審取捨證據、認定事實之職權行使
，指摘原判決該部分為不當，聲明廢棄，非有理由。
據上論結，本件上訴為無理由。依民事訴訟法第四百八十一條、
第四百四十九條第一項、第七十八條，判決如主文。
中    華    民    國  九十五  年    五    月  十八    日
                      最高法院民事第四庭
                          審判長法官  蘇  茂  秋
                                法官  蘇  達  志
                                法官  陳  碧  玉
                                法官  王  仁  貴
                                法官  劉  靜  嫻
      本件正本證明與原本無異
                                      書  記  官
中    華    民    國  九十五  年    六    月    二    日
                                                   Ｒ


司法院資訊處製作；財團法人民間司法改革基金會備份。
